臺灣高等法院高雄分院民事判決　　　　 96年度上易字第116號
上　訴　人　戊○○
輔　佐　人　甲○○
被上訴人　　有限責任高雄第二信用合作社即保證責任高雄市第
　　　　　　二信用合作社
法定代理人　丁○○
訴訟代理人　乙○○
訴訟代理人　丙○○
上列當事人間請求清償借款事件，上訴人對於民國96年3 月30日
臺灣高雄地方法院96年度訴字第319 號第一審判決提起上訴，本
院於96年9 月18日言詞辯論終結，判決如下：
    主  文
上訴駁回。
第二審訴訟費用由上訴人負擔。
    事實及理由
一、被上訴人之法定代理人已變更為丁○○，並經變更後法定代
    理人聲明承受訴訟，核無不合，先予敘明。
二、被上訴人起訴主張：原審共同被告張宏泰於民國92年11月10
    日邀同上訴人為連帶保證人，與伊簽訂消費借貸契約，向伊
    借款新臺幣（下同）140 萬元，約定借款期間至99年11月10
    日止，以每1 個月為1 期，按月平均清償本息，如有1 期未
    按期清償本息，即喪失一切期限及分期償還之利益，其債務
    視為全部到期，或借款人於借款期限內離職，所欠借款亦視
    為到期；利息以合作金庫銀行定存1 年期機動利率年息1.4%
    加1.05% 計算，每3 個月定期調整1 次，起訴時之利率為年
    息3.235%。如借款人未按期清償本息時，逾期在6 個月以內
    者，按上開利率10% ；超過6 個月者，按上開利率20% 加計
    違約金。詎張宏泰自95年10月10日起即未依約清償本息，並
    向其服務機關申請退休，依兩造消費借貸契約之約定，其借
    款視同全部到期，總計尚欠84萬400 元未清償。上訴人為連
    帶保證人，應與張宏泰就所欠債務負連帶清償責任。爰依連
    帶保證之法律關係，請求上訴人與張宏泰連帶給付84萬400
    元，並加計遲延利息及違約金（原審判命張宏泰給付部分，
    未經上訴而確定）。
三、上訴人則以：張宏泰係於任職台灣電力公司期間向被上訴人
    辦理貸款，並授權服務機關按月自發給之薪津中扣還本息予
    被上訴人，且依借貸契約第6 條之約定，被上訴人於簽約之
    時，即取得借款人張宏泰對於服務機關一切依法可領取之款
    項，含可供扣抵之退休金、福利金、各項獎金等債權，作為
    本件借款債權之擔保，而張宏泰辦理提前退休，所欠借款視
    為全部到期，被上訴人即應於95年10月31日張宏泰辦理離職
    手續退休前，強制自各該款項扣款以償還系爭借款，必於該
    等款項小於系爭借款債務額時，伊始就其不足之差額負清償
    責任。而張宏泰退休之時，可領取之款項計280 萬元，已足
    清償系爭84萬400 元借款，故張宏泰離職之日，其對被上訴
    人之借款債務即已消滅，伊所負之連帶保證責任亦同時消滅
    。又被上訴人拋棄為其債權擔保之物權，伊於其拋棄權利之
    限度內，亦免責任。被上訴人怠於行使權利，致無法自張宏
    泰得向公司請領之款項受償，轉而要求伊負連帶清償責任，
    實有失公允等語，資為抗辯。
四、原審為被上訴人全部勝訴判決，上訴人聲明不服，求為判決
    ：(一)廢棄原判決命上訴人給付部分，(二)上開廢棄部分，被上
    訴人在第一審之訴駁回；被上訴人則求為判決：駁回上訴。
五、被上訴人主張上開張宏泰借款未還，積欠本息、違約金之事
    實，業據提出借據、利率調整表等為證，上訴人對於其擔任
    本件借貸契約之連帶保證人，及張宏泰尚欠被上訴人借款84
    萬400 元本息暨違約金，亦不爭執，此部分堪認屬實。上訴
    人另以前揭情詞置辯。是兩造所爭執者為：張宏泰退休時，
    被上訴人未依職工福利貸款借據第6 條約定，就張宏泰一切
    依法可領取之款項代扣償還債務，是否有可歸責事由？上訴
    人就張宏泰上開借款債務是否應負連帶清償責任？經查：
　(一)系爭職工福利貸款借據第6 條約定，借款人如於借款期限內
　  離職（包括停職、免職、資遣、除名、退休、故世或其他事
    故等），所欠借款視為到期，借款人願於辦妥離職手續前，
    提前清償所有積欠款項，否則任由貴社或原服務機關於借款
    人一切依法可領取之款項下代扣償還一切積欠債務，絕無異
    議。此條款約定之旨，乃借款人於離職之時，即喪失期限利
    益，全部債務視為到期，而債權人則取得對借款人一切依法
    可領取之款項予以扣款清償債權之權利。而職工福利貸款性
    質上係無擔保信用借款，其借款額度及利率均遠較一般信用
    貸款優惠，故須由借款人授權其服務機關按月扣薪支付本息
    ，以確保還款來源，並由職工互保，使貸款銀行債權之受償
    獲有相當保障，該契約第6 條之約定，亦係為貸款銀行債權
    受償之利益而為約定，故而，貸款銀行於借款人離職之時，
    是否就借款對服務機關可領取之款項予以扣還清償所欠款項
    ，乃貸款銀行之權利，並非義務，亦非以該約定以解免連帶
    保證人之連帶清償責任；上訴人雖依借據之約定可得期待張
    宏泰以薪資及退休金等款項清償系爭借款，並主觀上認無擔
    任連帶保證人之風險，然究不得因此主張免除連帶清償債務
    之責任。
  (二)再者，依上訴人服務機關台電第三核能發電廠職工福利委員
    會於辦理本件職工福利貸款時，曾行文被上訴人，略以：說
    明三本貸款案各借款人借款額由本會自借款員工薪津中代為
    扣還本息一次轉交貴社；如借款人於貸款未還清前離職，願
    自借款人依法可扣款項中代為扣還。說明四本貸款如因借款
    人離職或故世未能全部清償，本單位同意由連帶保證人之薪
    資或給付中依原約定期限分次扣還（原審卷45頁），則被上
    訴人原可預期如張宏泰於貸款還清前離職，該職工福利委員
    會將於依法可扣款項中代為扣還，且依說明四之旨，亦顯然
    無因借款人離職而免除連帶保證人責任之約定。而張宏泰係
    申請提前退休，非被上訴人可得預知而事先防範其自服務機
    關領取工作獎金等款項。況張宏泰既早於95年10月間即申請
    提前退休、同年11月1 日退休離職生效，其職工福利委員會
    並未知會被上訴人或代為扣還依法可扣款項，上訴人亦遲至
    同年11月9 日始以存證信函通知被上訴人（原審卷27至29頁
    ），未預促被上訴人行使權利，而被上訴人依借據第4 條約
    定，須「以一個月之期限通知借款人償還全部借款本息」，
    即張宏泰於95年10月10日未依約清償本息後，尚有一個月之
    寬限期限以清償本息，則亦難謂被上訴人得即時知悉其提前
    退休情事。又被上訴人於同年11月8 日已聲請對張宏泰核發
    支付命令，於知悉其辦理退休離職後，旋即聲請對張宏泰之
    財產假扣押（原審卷46頁、51至54頁），亦無上訴人所指怠
    於行使權利之情。
  (三)另按銀行法第12條之1 第3 項但書規定銀行為取得其辦理自
    用住宅放款及消費性放款債權之執行名義或保全程序者，不
    受該項前段應先就借款人進行求償之限制，債務人不得以之
    為妨礙或消滅債權人請求事由拒絕給付。則所謂先就借款人
    進行求償，乃係銀行對其辦理自用住宅放款及消費性放款借
    款人之連帶保證人強制執行時應遵守之程序（91年度台抗字
    第110 號裁判參照）。本件係被上訴人對上訴人取得執行名
    義之訴訟程序，從而，上訴人亦不得以被上訴人尚未對借款
    人求償為拒絕給付之事由。是被上訴人依系爭借款契約及連
    帶保證之法律關係，請求上訴人連帶清償張宏泰之借款84萬
    400 元本息暨違約金，即屬有據。
六、綜上所述，被上訴人本於連帶保證之法律關係，請求上訴人
    給付84萬零400 元，及自95年10月10日起至清償日止，按年
    息3.235%計算之遲延利息，並自95年11月10日起至清償日止
    ，逾期在6 個月以內者，按上開利率10% ；超過6 個月者，
    按上開利率20% 加計違約金，為有理由，應予准許。原審判
    命上訴人如數給付，於法並無不合。上訴意旨指摘原判決命
    上訴人給付部分不當，求予廢棄改判，為無理由，應予駁回
    其上訴。
據上論結，本件上訴為無理由，依民事訴訟法第449 條第1 項、
第78條，判決如主文。
中　　華　　民　　國　　96　　年　　10　　月　　2 　　日
                            民事第一庭
                                審判長法官  黃金石
                                法      官  林健彥
                                法      官  謝肅珍
以上正本證明與原本無異。
本件不得上訴。
中　　華　　民　　國　　96　　年　　10　　月　　2 　　日
                                書  記  官  蘇恒仁
